最高法院刑事判決　　　　　　　　　　　　　　　九十三年度台上字第四五九七號
　　上　訴　人　台灣高等法院台南分院檢察署檢察官
　　上　訴　人
　　即　被　告　甲○○原名周.
　　　　　　　　　　　　現居台.
　　　　　　　　　　　　送達地.
右上訴人等因被告偽造有價證券案件，不服台灣高等法院台南分院中華民國九十年十
月廿五日第二審判決（九十年度上訴字第七一六號，起訴案號：台灣嘉義地方法院檢
察署八十九年度偵字第三八二五號），提起上訴，本院判決如左：
    主  文
原判決撤銷，發回台灣高等法院台南分院。
    理  由
本件原判決認定：(一)上訴人即被告甲○○（原名周祿花）於民國八十三年間，因另涉
偽造有價證券案件通緝中，為避免緝捕，明知身分資料「民國○○年○月○日生、身
分證編號Ｚ000000000號、住高雄市○○區○○街三號」之「吳美純」，事
實上並無其人，竟於八十三年初某日，在嘉義市不詳地點，以修正液將自己身分證影
本姓名、出生年月日、身分證編號、住址等記載悉數塗抹，再填載前開「吳美純」姓
名及不實身分資料，影印備用，變造前開身分證影本（變造特種文書部分，已罹於追
訴權時效），足生損害於內政部對國民身分證管理正確性。又於同年初利用不詳姓名
者，在不詳地點，偽刻「吳美純」印章一顆，足生損害於吳美純。(二)被告變造上開身
分證及偽造印章後，即對外自稱為吳美純。嗣於八十三年八月初，被告與羅惠如相識
。後因羅惠如之子陳盈年、陳盈安、陳盈成三人共有嘉義市○○段二三地號土地，羅
惠如又係該土地上建號新厝段一三一號（即門牌嘉義市○○路七二二巷一七三弄三號
）房屋所有權人。羅惠如乃與被告商議擬以該房地作為抵押向他人借款，再以借得金
錢轉貸他人，藉以賺得利息差額牟利。旋即委被告對外尋找金主及需用資金者，被告
嗣於八十三年八月間，在高雄市覓得「詹金信」有出貸意願，詹金信即於八十三年八
月廿日與被告，同赴嘉義市○○路七二二巷一七三弄三號羅惠如住處勘查房地以評估
價值，勘查評估後，羅惠如遂向詹金信表明欲借新台幣（下同）二百五十萬元，經詹
金信同意，雙方約定借款月息三分，先扣三個月利息廿二萬五千元及手續費七萬五千
元（合計三十萬元）。俟房地設定本金三百萬元抵押權後，再付二百廿萬元，羅惠如
並當場製作如原判決附表一編號一、二、三依序所示本票、借據、授權書，再由被告
基於概括犯意，冒用「吳美純」名義，在上開本票、借據偽造「吳美純」署押，以示
擔任連帶保證人之私文書。另被告並在上開授權書偽造「吳美純」署押，以示接受羅
惠如授權之私文書。事後羅惠如將其身分證、印章、印鑑證明、房地權狀悉數交予被
告。被告又將證件，連同本票、借據、授權書，及其變造「吳美純」身分證影本一張
，暨偽造「吳美純」印章一顆，悉數交予不知偽冒情事詹金信收執，被告又在不知情
詹金信於如原判決附表一編號四、五所示時地，製作同附表一編號四、五所示抵押權
設定契約書、抵押權登記申請書上，偽造「吳美純」署押，以示擔任連帶保證人之私
文書，持向嘉義市地政事務所就上開房地設定本金三百萬元，債權人為林素珍，連帶
債務人為羅惠如、陳盈年、陳盈安、陳盈成，連帶保證人「吳美純」之抵押權完竣，
而行使變造「吳美純」身分證影本（行使變造特種文書部分，已罹於追訴權時效）及
行使上開不實連帶保證意旨之私文書。又令不知情地政事務所公務員將「吳美純」任
連帶保證人等不實事項，登載於職務上所掌土地暨建築改良物登記簿等公文書上，足
生損害於詹金信、羅惠如、「吳美純」等人及地政機關對地籍事務管理之正確性。(三)
上開抵押權設定完竣後，被告於羅惠如授權下，復持羅惠如身分證、印章及其變造「
吳美純」身分證影本一張、偽造「吳美純」印章一顆，於八十三年八月卅一日，以羅
惠如為申請人，再冒用「吳美純」名義，在原判決附表一編號六所示「活期性存款印
鑑卡」偽造「吳美純」署押，以示負保證責任意旨之私文書，並持向高雄市第二信用
合作社左營分社（下稱高市二信合社）以羅惠如名義申請設立帳號第０四六０二九號
帳戶，足生損害於「吳美純」者，及高市二信合社辦理存款事務之正確性。後詹金信
於八十三年九月八日簽發如原判決附表二所示支票乙紙，交予被告，被告即於當日持
該支票前往高雄市第三信用合作社左營分社（下稱高市三信合社），冒「吳美純」名
義，在前開支票背面偽造「吳美純」署押，以示親自領款意旨之私文書（即原判決附
表一編號八所示文書），復偽造原判決附表一編號七所示「吳美純」名義之高市三信
合社超額提領現金備查單，持向高市三信合社兌現上開支票並提領現金二百廿萬元，
足以生損害於「吳美純」及高市三信合社辦理取款事務之正確性。被告於八十三年九
月八日領得該筆現金後，其中一百二十萬元存入羅惠如在高市二信合社帳戶。後因羅
惠如表示不欲進行轉貸，被告遂於同年九月十二日、同年九月十六日，分至高市二信
合社各領取八十萬元、四十萬元，於八十三年九月廿四日，再將所領取二百廿萬元，
悉數返還羅惠如。惟返還時又冒用「吳美純」名義署押，偽造原判決附表一編號九所
示收據一紙，在該收據收款人欄中簽名以示收訖，且將之交予羅惠如，而行使上開私
文書，均足以生損害於羅惠如及「吳美純」等情，因而撤銷第一審之判決，改判仍論
處被告連續行使偽造私文書，足以生損害於公眾及他人罪刑，固非無見。
惟查：(一)除有特別規定外，已受請求之事項未予判決，或未受請求之事項予以判決者
，其判決當然為違背法令，為刑事訴訟法第三百七十九條第十二款所明定。本件檢察
官起訴，係認被告有如下犯行：1.變造「吳美純」之身分證乙枚。2.於八十三年八月
初，意圖為自己不法之所有，自稱為吳美純，利用不知情之代書詹金信與其妻林素珍
，向羅惠如騙取位於嘉義市○○路七二二巷一七三弄三號建物及土地等不動產產權資
料，謊稱……羅惠如不疑有詐，即將上開資料交予被告，並在本票、借據及授權書上
分別填載發票人、借款人及連帶保證人之姓名、身分證字號及住址，至於金額、日期
則均空白未填，詎被告竟基於概括之犯意，擅自在本票、借據及授權書上之金額欄均
偽填為二百五十萬元，本票發票日及借據借款日均偽填為八十三年九月八日後持交予
詹金信，詹金信則在不知情下將授權書之借款債權人填寫其妻林素珍；3.在不詳時地
，偽刻羅惠如之印章乙枚，於八十三年八月卅一日，以羅惠如為申請人，自己為保證
人，填具「顧客新開戶申請書」、「活期存款印鑑卡」並蓋用上述偽造羅惠如之印章
及偽簽羅惠如之署押於其上，向高市二信合社申請設立羅惠如名義之０四六０二九號
帳戶……；4.被告即於當日持上開支票前往高雄市三信合社，偽簽羅惠如署押並蓋用
上述偽造羅惠如之印章於支票背面後，提領現金二百二十萬元，並將其中一百廿萬元
於同日偽填羅惠如署押於高市二信合社之活期儲蓄存款存款憑條，存入上述羅惠如在
高市二信合社之帳戶中，再於同年九月十二日、同年九月十六日，連續偽簽羅惠如署
押並蓋用上述羅惠如之印章於高市二信合社之活期儲蓄存款取款憑條，各提領八十萬
元及四十萬元花用；5.被告復將詹金信所交付，上述羅惠如交予之不動產產權資料辦
理抵押權設定之房地登記簿謄本，影印後將原設定之抵押金額由三百萬元塗改為廿五
萬元，並將抵押權人塗改為「吳素珍」，變造該公文書，足以生損害……。因認被告
犯有刑法第二百十六條、第二百十條、第二百十一條、第二百十二條之行使偽造私文
書、變造公文書、變造特種文書及同法第三百三十九條第一項詐欺取財、第二百零一
條第一項偽造有價證券罪嫌，有起訴書可稽。原判決就檢察官起訴之「2.被告於八十
三年八月初，意圖為自己不法之所有，自稱為吳美純，利用不知情之代書詹金信與其
妻林素珍，向羅惠如騙取位於嘉義市○○路七二二巷一七三弄三號建物及土地等不動
產產權資料，謊稱……羅惠如不疑有詐，即將上開資料交予甲○○」、「3.在不詳時
地，偽刻羅惠如之印章乙枚」事實部分，漏未予以判決（原判決第九頁至第十一頁參
照），就起訴事實「1.變造『吳美純』之身分證乙枚。」部分為「不另為公訴不受理
之諭知」（原判決第六頁），就其餘起訴之犯罪事實則均為不另為無罪之諭知（原判
決第九頁至第十九頁），乃原判決復就未經起訴之「被告於八十三年八、九月間所犯
行使變造吳美純身分證犯行，係涉犯刑法第二百十六條、第二百十二條連續行使變造
特種文書罪」部分（原判決第六頁）不另為不受理之諭知，另就「再利用不知情詹金
信偽造告訴人及其子陳盈年、陳盈安、陳盈成等人名義之本金三百萬元抵押權登記申
請書、抵押權設定契約書，詹金信且於八十三年八月卅一日執向嘉義市地政事務所辦
理前開土地房屋之本金三百萬元抵押權設定，並使承辦之公務員將設定本金三百萬元
抵押權之不實事項登載於其職務上所掌之土地暨建築改良物登記簿等公文書上……而
生損害於地政機關地籍事務管理之正確性及告訴人。」（原判決第十頁第一行起）併
為不另為無罪之諭知，再就原判決事實欄被告偽刻「吳美純」印章、偽造私文書、使
公務員將「吳美純」任連帶保證人等不實事項登載於職務上所掌之公文書、在支票背
面偽造「吳美純」署押、及偽造「吳美純」名義之收據等未經起訴之全部犯罪事實予
以審理判決，復未說明何以該部分為起訴效力所及而得以為實體之判決，自有前揭已
受請求之事項未予判決及未受請求之事項予以判決之違背法令。(二)案件之追訴權時效
已完成者，應諭知免訴之判決，刑事訴訟法第三百零二條第二款定有明文。原判決以
被告於八十三年初所犯變造吳美純身分證，係涉犯刑法第二百十二條變造特種文書罪
云云。惟該罪法定最重本刑為有期徒刑一年以下，追訴權時效為五年，該部分已逾五
年追訴權時效，惟公訴人謂此部分與前開有罪部分，有方法結果牽連關係，為裁判上
一罪，爰就此部分不另為公訴不受理之諭知，亦有適用法則不當之違誤。(三)本件台灣
嘉義地方法院檢察署檢察官因不服一審判決，併提起上訴，原判決當事人欄漏未予以
記載，併有可議。以上或為上訴意旨所指摘，或為本院得依職權調查之事項，應認原
判決有發回更審之原因。原判決理由甲三不另為公訴不受理、乙不另為無罪諭知部分
，基於審判不可分之原則，均併予發回，附此明。
據上論結，應依刑事訴訟法第三百九十七條、第四百零一條，判決如主文。
中　　　華　　　民　　　國　　九十三　　年　　　九　　　月　　　二　　　日
                              最高法院刑事第十二庭
                                  審判長法官  陳　正　庸
                                        法官  賴　忠　星
                                        法官  王　居　財
                                        法官  張　清　埤
                                        法官  呂　永　福
      右正本證明與原本無異
                                              書  記  官
中　　　華　　　民　　　國　　九十三　　年　　　九　　　月　　　八　　　日
                                                                        Ｌ
